【裁判字號】    96,訴,174
【裁判日期】    980611
【裁判案由】    撤銷無償贈與行為
【裁判全文】
臺灣苗栗地方法院民事判決               96年度訴字第174號
原      告  庚○○
            乙○○
上      一
法定代理人  甲○○
            庚○○
共      同
訴訟代理人  李國源律師
被      告  丙○○
            丁○○
            戊○○
            己○○
共      同
訴訟代理人  鄭志明律師
上列當事人間請求撤銷無償贈與行為事件，本院於民國98年5 月
26日言詞辯論終結，判決如下：
    主  文
被告丙○○與被告丁○○、戊○○、己○○間就附表所示不動產
於民國九十五年五月二日所為之贈與行為，及民國九十五年五月
十八日所為之所有權移轉登記行為均應予撤銷。
被告丁○○、戊○○、己○○應將如附表所示不動產於民國九十
五年五月十八日以贈與為原因，經苗栗縣通霄地政事務所以九十
五年通苑資字第０二三三五０號所為之所有權移轉登記，均予塗
銷，回復為被告丙○○所有。
訴訟費用由被告負擔。
    事實及理由
一、原告主張：
（一）被告丙○○於民國94年10月30日17時45分許，無照駕駛車
      牌號碼9590－FX號自用小客車，沿臺中縣大甲鎮○○路○
      段由南往北方向直行，行經臺中縣大甲鎮○○路○ 段省農
      場出入口前，本應依速限之規定行駛，並注意車前狀況，
      隨時採取必要之安全措施，以避免事故之發生，惟竟未注
      意車前狀況，且超速行駛，適有訴外人劉慧貞所駕駛車牌
      號碼BM-7363 號自用小客車行經該路段，沿中山路1 段由
      北往南方向左轉彎行駛，因閃避不及而與之發生碰撞，造
      成劉慧貞所搭載當時懷有38週身孕之原告庚○○，受有脾
      臟破裂、內出血、右鎖骨骨折、胎兒窘迫、急性胎盤早期
      剝離等傷害，經送醫施以脾臟切除手術，並因而剖腹產下
      原告乙○○，原告乙○○亦因提早以剖腹產方式產出而造
      成週產性窒息、缺氧缺血性腦病變、低血鈣症等傷害。被
      告丙○○無照駕車且未盡注意義務，顯就上開交通事故有
      所過失，刑事責任部分經臺灣高等法院臺中分院（下稱臺
      中高分院）以96年度交上易字第1680號判處有期徒刑1 年
      ，減為有期徒刑6 月確定，而原告以附帶民事訴訟請求侵
      權行為損害賠償部分，則由臺灣臺中地方法院（下稱臺中
      地院）以96年度重訴字第377 號民事判決被告丙○○與訴
      外人陳昇輝即緣來是你車行應連帶賠償原告庚○○新臺幣
      （下同）1,499,589 元、連帶賠償原告乙○○7,789,853
      元及法定遲延利息確定在案。
（二）詎被告丙○○為隱匿其財產，竟於上開刑事案件偵查終結
      前，在95年5 月2 日將其所有如附表所示之5 筆土地，應
      有部分均為1/4 ，均以贈與為原因，分別移轉登記予其兄
      長即被告丁○○、戊○○、己○○等3 人，每人就每筆土
      地各取得應有部分1/12，並於同年5 月18日辦竣所有權移
      轉登記，而被告丙○○名下所餘較具價值之不動產即坐落
      苗栗縣苑裡鎮○○段932 地號土地及其上門牌號碼為苗栗
      縣苑裡鎮○○里○○鄰○○路146 號4 樓之3 之房屋，亦經
      他人設定高額抵押權，是依財政部台北市國稅局（下稱北
      市國稅局）所出具之財產歸屬資料清單所示，被告丙○○
      之其餘財產顯不足以賠償原告2 人因其業務過失傷害行為
      所受之損害，是被告丙○○以贈與為原因，將附表所示5
      筆土地應有部分分別移轉登記予被告丁○○、戊○○、己○○等3 人之行為，實已減少其一般財產，削弱共同擔保
      ，致其陷於無資力清償，而損害原告2 人之權利，爰依民
      法第244 條第1 項規定，訴請撤銷被告丙○○與被告丁○○、戊○○、己○○等3 人間，就附表所示5 筆土地所為
      無償贈與之債權行為及所有權移轉登記之物權行為，並依
      同條第4 項前段之規定，訴請被告丁○○、戊○○、己○○等3 人，將系爭5 筆土地應有部分分別為1/4 ，以贈與
      為原因所為之所有權移轉登記予以塗銷，回復登記為被告
      丙○○所有之原狀等語；並聲明如主文第1 、2 項所示。
（三）對於被告抗辯所為之陳述：
      依系爭5 筆土地之土地登記謄本所記載，其登記原因為贈
      與，與被告4 人主張為清償債務之原因事實有間，且被告
      4 人所稱倘若屬實，渠等之行為已使公務員登載不實，被
      告等人應就此舉證加以證明；況系爭5 筆土地均係被告4
      人因繼承而取得，依戶籍謄本記載，其被繼承人徐登木應
      於93年11月9 日前即已去世，被告4 人係於94年1 月20日
      辦理分割繼承登記，彼時其等既已就徐登木之遺產，依繼
      承協議辦理所有權移轉登記，倘若尚存有其他繼承協議，
      於斯時一併辦理即可，何須於被告丙○○肇事後，在95年
      5 月2 日以不實登記原因之「贈與」，再次履行繼承協議
      ？再者，依98年1 月21日修正前之遺產及贈與稅法之規定
      ，被告丙○○若於分割繼承1 次履行繼承協議完畢或以清
      償債務之有償行為為登記原因，其就系爭5 筆土地無須繳
      納高額贈與稅，被告等人竟反其道而行，有違常情，足證
      被告所辯，均非實情。
二、被告則以：系爭5 筆土地係被告4 人繼承其父徐登木之遺產
    ，於94年1 月20日辦理分割繼承登記，嗣被告丙○○依繼承
    協議，將各筆土地應有部分1/4 平均移轉登記予被告丁○○
    、戊○○、己○○等3 人所有，性質上屬清償債務之行為，
    於被告丙○○之資力並無影響；且被告丙○○名下尚有其他
    不動產，縱已設定最高限額抵押權，然非全無資力清償等語
    ，資為抗辯；並聲明：駁回原告之訴。
三、得心證之理由：
（一）按債務人所為之無償行為，有害及債權者，債權人得聲請
      法院撤銷之；債權人依第1 項或第2 項之規定聲請法院撤
      銷時，得並聲請命受益人或轉得人回復原狀；民法第244
      條第1 項、第4 項前段分別定有明文。又此項撤銷權之效
      力，不特及於債權行為，即物權行為亦無例外；而上開法
      條所謂「有害及債權」，係指因債務人之行為，致積極的
      減少財產，或消極的增加債務，因而使債權不能獲得清償
      之情形，最高法院48年台上字第1750號判例、81年度台上
      字第207 號判決意旨分別可資參照。
（二）原告主張被告丙○○於上揭時地無照駕車肇事，致原告庚○○、乙○○分別受有前開傷害，應對原告2 人負損害賠
      償責任，業經法院判決確定在案，然被告丙○○迄今就上
      開侵權行為損害賠償債務仍未清償等情，業據原告提出臺
      中高分院96年度交上易字第1680號刑事判決、台中地院96
      年度重訴字第377 號民事判決及確定證明書各1 份為證，
      且為被告所是認無訛，應堪信為真實。原告2 人既因被告
      丙○○上開侵權行為，而對之取得損害賠償請求權，其2
      人自前開交通事故發生之日即94年10月30日起，即成為被
      告丙○○之債權人。
（三）次按當事人主張有利於己之事實者，就其事實有舉證之責
      任；民事訴訟法第277 條前段亦有明文。原告主張被告丙○○於95年5 月2 日將其所有如附表所示之5 筆土地，應
      有部分均為1/4 ，均以贈與為原因，分別移轉登記予其兄
      長即被告丁○○、戊○○、己○○等3 人，每人各平均取
      得應有部分1/12，並於同年5 月18日辦竣所有權移轉登記
      等情，亦據其提出土地登記謄本、異動索引清單各5 份為
      證，且為被告所不爭執，均堪信為真實。被告就此雖辯稱
      ：系爭5 筆土地為被告4 人繼承其父徐登木之遺產，於94
      年1 月20日辦理分割繼承登記，嗣被告丙○○依繼承協議
      ，將各筆土地應有部分1/4 平均移轉登記予被告丁○○、
      戊○○、己○○等3 人所有，性質上屬清償債務之行為，
      於被告丙○○之資力並無影響云云，惟查：被告等人上開
      所陳之移轉登記緣由，與前揭土地登記謄本上所記載以贈
      與為移轉登記之原因有所不符，而被告等人就其所聲稱之
      繼承協議乙節，均屬空言，始終未曾提出任何證據方法以
      實其說，尚難遽信其此部分之抗辯係屬真實；況且，依被
      告等人之陳述，及前揭異動索引資料之記載，系爭5 筆土
      地均係被告4 人因繼承而取得，另依戶籍謄本之登載，被
      告丁○○因其等之被繼承人徐登木死亡，於93年11月9 日
      繼為戶長，足證徐登木在此之前即已去世，而被告4 人係
      於94年1 月20日就系爭土地辦理分割繼承登記，倘若確如
      被告等人所稱，渠等之間尚有其他繼承協議存在，應於辦
      理分割繼承登記之時一併辦理即可，應無在經過1 年餘之
      後，又於95年5 月2 日以不實登記原因之「贈與」，再次
      履行繼承協議之必要，是被告等人上開所辯，非但未經其
      舉證證明，亦與常情有違，洵非足採。
（四）被告等人雖又辯稱：被告丙○○名下尚有其他不動產，並
      非全無資力清償云云，然查：依原告所提出由北市國稅局
      於95年4 月6 日所出具被告丙○○之財產歸屬資料清單所
      載，被告丙○○名下之財產，除已移轉登記予被告丁○○
      、戊○○、己○○等3 人之系爭5 筆土地應有部分外，尚
      有門牌號碼苗栗縣苑裡鎮房裡里22鄰96-2號前面、苗栗縣
      苑裡鎮○○路146 號4 樓之3 房屋各1 棟，坐落苗栗縣苑
      裡鎮○○段932 地號土地1 筆，其公告現值分別為23,350
      元、330,000 元、243,183 元，及汽車5 輛（見本院卷第
      43頁），惟上開不動產部分均已分別設定高額之最高限額
      抵押權予國泰人壽保險股份有限公司、臺灣土地銀行股份
      有限公司等多位債權人，有原告所提前開土地及建物之登
      記謄本在卷可稽，而原告2 人經法院判決勝訴確定所取得
      之債權本金為9,289,442 元，加計遲延利息之後，已高達
      千萬元，卻為普通債權，縱使對被告丙○○上開不動產聲
      請強制執行，亦僅得就抵押權人受償之餘額，與被告丙○○之全體債權人按債權比例平均受償，衡諸常情，扣除系
      爭5 筆土地之後，被告丙○○名下所餘財產之價值，與原
      告2 人之債權金額差距甚大，顯然不足以清償其對原告所
      負前開債務；而被告之訴訟代理人亦當庭陳稱被告丙○○
      至今尚未對原告為任何之賠償，且因認為上開民事判決所
      判金額太高，其亦無力上訴等語（見本院98年5 月26日言
      詞辯論筆錄），堪認被告丙○○將系爭5 筆土地之應有部
      分分別無償贈與被告丁○○、戊○○、己○○等3 人，已
      減少其原有之財產及資力，並因此造成其對原告2 人之債
      務履行不能或履行更添困難，而損及原告2 人之債權；揆
      諸上揭法條規定及最高法院判決意旨，原告訴請撤銷被告
      丙○○與被告丁○○、戊○○、己○○等3 人間，就系爭
      5 筆土地之應有部分所為無償贈與之債權行為，及辦理所
      有權移轉登記之物權行為，進而請求受益人即被告丁○○
      、戊○○、己○○等3 人分別將系爭5 筆土地之應有部分
      各1/12，以贈與為原因之所有權移轉登記予以塗銷，以回
      復所有權人為被告丙○○，每筆土地應有部分均為1/4 之
      原狀，當屬有據。
（五）綜上所述，被告丙○○與被告丁○○、戊○○、己○○等
      3 人間就系爭5 筆土地應有部分為贈與之債權行為及所有
      權移轉之物權行為時，原告2 人與被告丙○○間之債權債
      務關係業已成立，原告2 人均為被告丙○○之債權人，被
      告丙○○與丁○○、戊○○、己○○等3 人間所為上開無
      償贈與行為及所有權移轉登記行為，顯然有害於原告2 人
      之債權，則原告本於債權人之地位，依上開民法第244 條
      第1 項、第4 項之規定，訴請撤銷被告丙○○與被告丁○○、戊○○、己○○等3 人間就系爭5 筆土地所為之贈與
      行為及所有權移轉之物權行為，並請求被告丁○○、戊○○、己○○等3 人，將系爭5 筆土地之應有部分各1/12，
      以贈與為原因之所有權移轉登記予以塗銷，以回復所有權
      人為被告丙○○，應有部分均為1/4 之原狀，為有理由，
      應予准許。
四、本件事證已臻明確，兩造所提其餘攻擊防禦方法及證據經審
    酌之後，核與判決結果不生影響，爰不一一論述，附此敘明
    。
五、訴訟費用負擔之依據：民事訴訟法第78條、第85條第1 項前
    段。
中    華    民    國    98    年    6     月    11    日
                  民事庭法  官  邱光吾
以上正本係照原本作成
如對本判決上訴，須於判決送達後20日內向本院提出上訴狀
                        書記官  葉燕蓉
中    華    民    國    98    年    6     月    11    日
附表：
┌───────────────────────────────────────────┐
│原所有權人：丙○○；現所有權人：丁○○、戊○○、己○○                                │
├─┬──────────────────┬──────┬──┬──────┬─────┤
│編│    土      地      坐      落      │            │登記│            │現所有權人│
│  ├───┬────┬───┬─────┤登 記 日 期 │    │原因發生日期│各別取得權│
│號│縣  市│鄉鎮市區○  段  │ 地  號   │            │原因│            │利範圍    │
├─┼───┼────┼───┼─────┼──────┼──┼──────┼─────┤
│１│苗栗縣│苑裡鎮  │ 房裡 │   421    │95年5月18日 │贈與│ 95年5月2日 │  1/12    │
├─┼───┼────┼───┼─────┼──────┼──┼──────┼─────┤
│２│苗栗縣│苑裡鎮  │ 房裡 │   399    │95年5月18日 │贈與│ 95年5月2日 │  1/12    │
├─┼───┼────┼───┼─────┼──────┼──┼──────┼─────┤
│３│苗栗縣│苑裡鎮  │ 房北 │   931    │95年5月18日 │贈與│ 95年5月2日 │  1/12    │
├─┼───┼────┼───┼─────┼──────┼──┼──────┼─────┤
│４│苗栗縣│苑裡鎮  │鎮西海│  1121    │95年5月18日 │贈與│ 95年5月2日 │  1/12    │
├─┼───┼────┼───┼─────┼──────┼──┼──────┼─────┤
│５│苗栗縣│苑裡鎮  │鎮西海│  1122    │95年5月18日 │贈與│ 95年5月2日 │  1/12    │
└─┴───┴────┴───┴─────┴──────┴──┴──────┴─────┘


司法院資訊處製作；財團法人民間司法改革基金會備份。
